【裁判字號】    97,訴,3251
【裁判日期】    980422
【裁判案由】    偽造文書
【裁判全文】
臺灣臺中地方法院刑事判決              97年度訴字第3251號
公  訴  人  臺灣臺中地方法院檢察署檢察官
被      告  甲○○即林瑞美）.
選任辯護人  邢建緯律師
            洪瑞霙律師
上列被告因偽造文書案件，經檢察官提起公訴（97年度偵續字第
12號），本院判決如下：
    主    文
甲○○行使偽造私文書，足以生損害於他人，處有期徒刑壹年；
減為有期徒刑陸月，如易科罰金，以新臺幣壹仟元折算壹日。如
附表所示偽造之「乙○○」署押貳枚，均沒收。
    犯罪事實
一、甲○○原於保誠人壽保險股份有限公司（下稱保誠人壽保險
    公司）台中瑞得通訊處擔任經理，乙○○則為該通訊處之業
    務襄理，其間為上下隸屬之同事關係，並有金錢之糾葛。詎
    甲○○無制作權限，復未經乙○○之同意，竟於民國96年1
    月4日前某日，在不詳地點，以影印之方式，取得乙○○在
    林宏嘉（乙○○之胞弟，亦在該保險公司任職）欲申請轉任
    壽險顧問之「保誠人壽保險股份有限公司壽險顧問（EO）申
    請表」內「增員主管姓名」、「直屬主管」等2個欄位之簽
    名後，偽以乙○○之名義，不實制作保管條1份，記載乙○
    ○同意無條件返還保管金額共新臺幣（下同）76萬7194元予
    甲○○等內容，而將上述影印取得之乙○○簽名2枚分別粘
    貼在該保管條第1行文起所載「本人」之後及文末之「立據
    人」欄，經再影印該保管條1次，完成假冒乙○○名義所制
    作之保管條1份後，以之為證，於96年1月4日具狀持向本院
    民事庭行使起訴，求為乙○○應返還甲○○38萬381元及自
    起訴狀繕本送達翌日起至清償日止按年息百分之5計算利息
    之判決，而足生損害於乙○○。嗣乙○○接獲上開民事事件
    之起訴狀繕本後，委由訴訟代理人閱卷發覺遭人偽造上述保
    管條，始訴請查悉上情。
二、案經乙○○訴由臺灣臺中地方法院檢察署檢察官偵查起訴。
    理    由
壹、證據能力部分：
一、按被告以外之人於偵查中向檢察官所為陳述，除顯有不可信
    之情況外，得為證據，刑事訴訟法第159條之1第2項定有明
    文。查告訴人乙○○、鑑定人陳建同於偵查中經檢察官訊問
    時所具結之證詞，本院核無顯不可信之情況；又被告甲○○
    及其選任辯護人於本院審理時亦皆無提及檢察官於偵查時有
    何違反法定程序而對上述告訴人及鑑定人非法取供，亦別無
    釋明上開供述有何顯不可信之情況；則依首揭說明，其等偵
    查中具結之證詞均有證據能力。
二、次按被告以外之人於審判外之陳述，雖不符刑事訴訟法第15
    9條之1至同條之4之規定，而經當事人於審判程序同意作為
    證據，法院審酌該言詞陳述或書面陳述作成時之情況，認為
    適當者，亦得為證據；當事人、代理人或辯護人於法院調查
    證據時，知有第159條第1項不得為證據之情形，而未於言詞
    辯論終結前聲明異議者，視為有前項之同意；乃該法第159
    條之5所明定。本件除前開告訴人、鑑定人於偵查中之證詞
    外，其餘在下列判決理由中所引為證據之各項證據資料（包
    括書證），並未經檢察官、被告及其指定辯護人聲明異議，
    且觀各該證據資料之作成狀態，也無違法不當或證據力明顯
    過低之瑕疵，故承上開說明，亦均有證據能力。
貳、實體部分
一、訊據被告雖不爭執其原為保誠人壽保險公司台中瑞得通訊處
    經理，告訴人則為該處業務襄理，雙方有金錢糾紛，及其曾
    於96年1月4日以前述保管條影本1份為證，提起該件民事訴
    訟等情節，惟矢口否認有何偽造私文書或持以行使之犯行，
    辯稱該份保管條乃告訴人於94年1月22日上午，在保誠人壽
    保險公司台中分公司之辦公室內所簽具，後因告訴人稱將匯
    錢還款，故其基於信任之關係，而於94年1月26日將該保管
    條原本交還告訴人，告訴人即當場撕毀，其絕無動機偽造該
    份保管條並持以行使云云。而選任辯護人則為被告辯護略以
    ：依卷附內政部警政署刑事警察局鑑定書之鑑定結果固認保
    管條影本與林宏嘉之壽險顧問申請表影本上「乙○○」之簽
    名係相同來源，惟亦表示因無壽險顧問申請表原本，僅現有
    資料無法研判該保管條上之簽名是否偽造而來，則該保管條
    上「乙○○」之簽名仍可能為告訴人所親簽，尚難單憑告訴
    人之指訴即可認定被告涉犯偽造文書罪；況鑑定人陳建同於
    偵查中亦證述該份保管條下方「乙○○」之簽名，就「郁」
    來看，其最終筆劃收筆時拉得比較長，所以應該不是從壽險
    顧問申請表上面剪貼下來貼到保管條上面，反而有可能是從
    保管條上剪貼下來印到申請書上等語，可知被告有無偽造簽
    名乙節，顯有疑慮；本件應將林宏嘉壽險顧問申請表原本、
    被告於偵查中所提出林宏嘉壽險顧問申請表影本及保管條再
    送鑑定，以明保管條有無可能是告訴人所親簽。經查：
（一）告訴人與被告間原為前述同事關係，並有金錢糾紛，及被
      告以前揭保管條影本1份為證，具狀於96年1月4日向本院
      民事庭起訴，求為告訴人應返還被告38萬381元及自起訴
      狀繕本送達翌日起至清償日止按年息百分之5計算利息之
      判決等事實，業據告訴人指訴在卷，並為被告所不爭，且
      有該紙保管條、本院96年度中簡字第1765號民事簡易訴訟
      卷宗影本等資料附卷可稽（見96年度偵字第4223號卷第6
      、27-101頁）。
（二）又被告於96年5月4日受檢察官訊問時，曾提出「保誠人壽
      保險股份有限公司業務人員報聘申請書」影本2件及案外
      人林宏嘉欲申請轉任該公司壽險顧問之「保誠人壽保險股
      份有限公司壽險顧問（EO）申請表」影本1份等為證，供
      稱上開文件中皆有告訴人所為「乙○○」之筆跡可供調查
      ，至於各該文件之正本則須向保誠人壽之總公司調取等語
      （以上見上開第4223號偵查卷第20、22-24頁）。案經檢
      察官將上述文件、該份保管條與告訴人及被告於96年5月4
      日當庭所書寫之「乙○○」筆跡等資料送請內政部警政署
      刑事警察局鑑驗後，該局鑑定之結果為：保管條影本（爭
      議文件，94年1月22日）上2個「乙○○」簽名字跡，與壽
      險顧問EO申請表影本（94年1月3日）上2個「乙○○」簽
      名字跡，經重疊比對，判係相同來源；惟爭議簽名是否係
      為造一節，因無壽險顧問EO申請表「原本」，僅現資料無
      法研判；此有該局96年10月29日刑鑑字第0960151826號鑑
      定書在卷可參（見上開第4223號偵查卷第110-112頁），
      且該鑑定書之備考欄二尚載有：書寫人無法於不同之時間
      ，親筆書寫出兩個完全相同（相關位置完全吻合）之簽名
      字跡等語。
（三）關於前項鑑定結果，其鑑定人陳建同並於偵查中到庭結證
      稱：本件經以重疊比對法鑑定之結果，即如前揭鑑定書所
      示，保管條上2枚「乙○○」之簽名，與壽險顧問（EO）
      申請表內「增員主管姓名」、「直屬主管」等2個欄位之
      「乙○○」簽名，是完全一樣；而一個人在不同時間完全
      無法寫出相同之筆跡，此乃根據筆跡鑑定之教科書及美國
      判決實務所得出之結論，尤其本件保管條上有2個「乙○
      ○」之簽名分別與壽險顧問申請表上之2個「乙○○」簽
      名都完全一模一樣，這在事實上根本不可能；如果壽險顧
      問申請表是原本的話，應該就是從壽險顧問申請表上面影
      印簽名貼到保管條上面，再作影印，今因送驗之壽險顧問
      申請表與保管條都是影本，故其無法確認來源必係壽險顧
      問申請表，只能認為是相同之來源；至於保管條下方之「
      乙○○」簽名，其最終筆劃收筆位置拉得比較長，故應非
      從壽險顧問申請表剪貼下來貼到保管條上，反而有可能是
      保管條上剪貼下來印到申請表上，然其僅能認定是相同來
      源，至於是從何處剪貼下來則無法認定；本件兩份相同之
      筆跡，影印的機率很高，至於是從何處影印，其無法認定
      ，因2者皆為影本等語。
（四）案經綜合上述各項調查所得後，可知本件若非影印林宏嘉
      壽險顧問申請表之「增員主管姓名」、「直屬主管」等2
      個欄位之「乙○○」簽名，分別粘貼在前揭保管條第1行
      文起所載「本人」之後及文末之「立據人」欄，再影印該
      保管條1次，以完成制作該份保管條，即係以相同之手法
      ，移植保管條上之簽名，剪貼至林宏嘉壽險顧問申請表內
      之「增員主管姓名」、「直屬主管」等欄內。而其關鍵應
      在於有「乙○○」簽名之原本必然只有1份，另1份藉由上
      述影印之手法而剪貼制作者，則不可能出現「乙○○」簽
      名之原本。
（五）今林宏嘉之壽險顧問申請表原本，業據保誠人壽保險公司
      以97年6月25日保誠董字第970217函檢送在卷（見97年度
      偵續字第12號卷第220、231頁），但被告無法提出保管條
      之原本，且辯稱已為告訴人於94年1月26日所撕毀，業見
      前述，故該份保管條內之「乙○○」簽名顯即係以前揭手
      法，由影印林宏嘉壽險顧問申請表原本剪貼而來。又上開
      壽險顧問申請表原本內「增員主管姓名」、「直屬主管」
      等2欄位「乙○○」之簽名，經本院於該申請表之背面撫
      觸此項簽名，明確可以感受到簽寫「乙○○」3字之筆壓
      ，顯非別從他處影印剪下後所貼上，益證該份保管條內之
      「乙○○」簽名非因實際簽寫而來，而係影印林宏嘉壽險
      顧問申請表原本內之簽名後，再剪下所貼上。再者，依林
      宏嘉壽險顧問申請表之記載，此件申請表係於94年1月3日
      作成，而依保管條之記載，該份保管條則係於94年1月22
      日所制成，且被告更辯稱保管條乃告訴人於94年1月22日
      上午，在保誠人壽保險公司台中分公司之辦公室內所簽具
      ，則以時間先後而論，更堪認定該份保管條內「乙○○」
      之簽名2枚，並非經人實際簽寫上去，而係影印林宏嘉壽
      險顧問申請表「增員主管姓名」、「直屬主管」欄內「乙
      ○○」之簽名，再剪貼至該份保管條，以完成制作。
（六）陳建同前開證詞中雖有言及保管條下方之「乙○○」簽名
      ，其最終筆劃收筆位置拉得比較長，故應非從壽險顧問申
      請表剪貼下來貼到保管條上，反而有可能是保管條上剪貼
      下來印到申請表上等語。惟其此項陳述，乃係比較保管條
      與壽險顧問申請表等2份影本之結果，若經實際比對保管
      條影本與壽險顧問申請表之原本後，即可發現壽險顧問申
      請表原本上直屬主管欄「乙○○」字跡中「郁」字與保管
      條立據人欄之「郁」字相同，其最終筆劃收筆位置同樣拉
      得比較長。故陳建同此部分所言證詞，於本院前所認定該
      份保管條內「乙○○」之簽名係影印林宏嘉壽險顧問申請
      表原本內之簽名後，再剪下而貼至保管條等事實，不生影
      響。復因上開事實已調查明確，故選任辯護人聲請再將林
      宏嘉壽險顧問申請表原本、被告於偵查中所提出林宏嘉壽
      險顧問申請表影本及保管條等證據資料再送鑑定乙節，即
      無必要，故未予調查，併此敘明。
（七）告訴人一再堅稱絕無制作本件之保管條，直到被告提起上
      開民事訴訟後，始知有保管條之事；被告則辯解有如前述
      ，雙方各執一詞。然參諸常情，該份保管條若果為告訴人
      所親自制作，則其何須捨自行簽名之簡便方式不為，反而
      別事影印林宏嘉壽險顧問申請表原本內之簽名，剪貼至該
      保管條後，再影印1次以完成保管條之制作；反倒是林宏
      嘉壽險顧問之申請表原本是存於保誠人壽保險公司之總公
      司，但最早卻是由被告於前(二)所載在96年5月4日受檢察官
      訊問時將影本提出，顯然被告存有制作該份保管條所需「
      乙○○」簽名之素材。兩相對照下，足見告訴人所訴可採
      ，該份保管條容係被告於無制作權限，復未經告訴人之同
      意下，而偽冒告訴人名義以前揭不實方法所制成。
（八）被告以所偽造之保管條1份為證，持向本院提起前開民事
      訴訟後，經本院於96年12月7日以96年度中簡字第1765號
      民事判決，判處告訴人應給付被告35萬3983元，及自96年
      3月14日起至清償日止，按週年利率百分之5計算之利息，
      並將其餘之訴駁回，已確定在案等事實，除有該份判決附
      卷可查外，並經告訴人及被告肯認無誤。是被告行使其冒
      告訴人名義所偽造屬於私文書性質之保管條後，足以生損
      害於告訴人，甚為明確。
（九）綜合前述，被告偽造私文書而持以行使之犯行，已事證明
      確，足可認定。至其所為辯解，因非事實，自無可採；另
      本院何以認定被告確有上開犯罪事實，已一一析陳事證於
      前，故亦未按選任辯護人所為辯護要旨予被告有利之認定
      。
二、核被告甲○○所為，係犯刑法第216條、第210條之行使偽造
    私文書罪。其偽造告訴人乙○○之署押，乃偽造私文書之階
    段行為，不另論罪；又其完成偽造私文書後持以行使，偽造
    之低度行為應為行使之高度行為吸收，亦不另論罪。爰審酌
    被告利用偽造之私文書興訟以牟利，對告訴人所生危害不輕
    ，又矢口否認犯行，未見悔意，厥有必要從重議處，經再考
    量其犯罪之目的、動機、手段、方法等一切情狀後，量處如
    主文所示之刑。惟被告犯罪之時間在96年4月24日之前，且
    為本院宣告有期徒刑1年，復核無中華民國九十六年罪犯減
    刑條例所規定不得減刑之事由，故依該條例第2條第1項第3
    款，減為有期徒刑6月，並依同條例第9條之規定，諭知如易
    科罰金之折算標準。至如附表所示，被告所偽造之「乙○○
    」署押2枚，則應依刑法第219條之規定諭知沒收。
據上論斷，應依刑事訴訟法第299條第1項前段，刑法第216條、
第210條、第41條第1項前段、第219條，中華民國九十六年罪犯
減刑條例第2條第1項第3款、第7條、第9條，判決如主文。
本案經檢察官丙○○到庭執行職務。
中    華    民    國    98    年    4     月    22    日
                  刑事第六庭    審判長法  官  施慶鴻
                                      法  官  李秋娟
                                      法  官  莊深淵
以上正本證明與原本無異。
如不服本判決應於收受判決後10日內向本院提出上訴書狀，並應
敘述具體理由；其未敘述上訴理由者，應於上訴期間屆滿後20日
內向本院補提理由書（均須按他造當事人之人數附繕本）「切勿
逕送上級法院」。
                                      書記官  吳彩華
中    華    民    國    98    年    4     月    22    日
附錄論罪科刑法條
中華民國刑法第216條（行使偽造變造或登載不實之文書罪）：
行使第210條至第215條之文書者，依偽造、變造文書或登載不實
事項或使登載不實事項之規定處斷。
中華民國刑法第210條（偽造變造私文書罪）：
偽造、變造私文書，足以生損害於公眾或他人者，處5年以下有
期徒刑。
附表
┌──────┬───────────┬───────┐
│應沒收物名稱│    出          處    │  備      考  │
├──────┼───────────┼───────┤
│偽造之「林郁│甲○○於民國96年1月4日│見臺灣臺中地方│
│君」署押2枚 │向本院提起民事訴訟所附│法院檢察署96年│
│            │證物之保管條內        │年度偵字第4223│
│            │                      │號卷第31頁所示│
└──────┴───────────┴───────┘


司法院資訊處製作；財團法人民間司法改革基金會備份。
